臺灣高等法院刑事判決
110年度上訴字第1508號
上  訴  人  臺灣基隆地方檢察署檢察官
被      告  陳昭仁


上列上訴人因被告違反毒品危害防制條例案件，不服臺灣基隆地
方法院110年度訴字第120號，中華民國110年3月23日第一審判決
（起訴案號：臺灣基隆地方檢察署110年度撤緩毒偵字第2號），
提起上訴，本院判決如下：
    主  文
上訴駁回。
    理  由
一、公訴意旨略以：被告甲○○基於施用第一級毒品海洛因、第二
    級毒品甲基安非他命之犯意，於民國108年11月10日下午2時
    許，在其上開新北市瑞芳區三爪子坑路住處之廁所內，以將
    海洛因及甲基安非他命混合置入玻璃球吸食器內後加熱燒烤
    ，吸食其所產生煙霧之方式，同時施用海洛因、甲基安非他
    命1次。嗣於108年11月11日晚間7時50分許，在同址住處為
    警持搜索票查獲，復經警方採集其尿液送驗，結果呈安非他
    命、甲基安非他命及嗎啡陽性反應，因認被告涉犯毒品危害
    防制條例第10條第1項之施用第一級毒品罪及同條第2項之施
    用第二級毒品罪嫌。又被告前因施用毒品案件，經臺灣基隆
    地方檢察署檢察官以108年度毒偵字第1967號為附命完成戒
    癮治療之緩起訴處分確定，因被告於緩起訴期間發生法定撤
    銷事由，前開緩起訴處分乃經撤銷確定，被告本案所犯施用
    毒品案件，既經為附命完成戒癮治療之緩起訴處分，依照最
    高法院100年度第1次及104年度第2次刑事庭會議決議意旨，
    等同被告事實上已接受等同觀察、勒戒之處遇，自應於撤銷
    緩起訴處分後依法起訴，而無再次聲請法院裁定觀察、勒戒
    之必要云云。
二、原判決意旨略以：被告前因施用毒品案件，分別經裁定送觀
    察、勒戒後，均認無繼續施用毒品之傾向，各於88年2月12
    日、88年5月20日執行完畢釋放出所，並均為不起訴處分確
    定；嗣被告再犯施用毒品案件，經原審裁定送強制戒治後，
    於92年12月12日停止戒治，93年1月8日戒治期滿。被告於10
    8年11月10日為本案施用毒品犯行，雖經檢察官以108年度毒
    偵字第1967號為附命緩起訴之處分，然被告戒癮治療尚未完
    成，緩起訴處分即遭撤銷，因其戒癮治療尚未完成，即無從
    等同「觀察、勒戒」處分已經完成而執行完畢。被告本案犯
    行，距前一次勒戒、戒治執行完畢（93年1月8日）已逾3年
    ，即不得追訴，應聲請法院裁定送觀察、勒戒。乃檢察官逕
    行起訴，其起訴之程序已違背規定，應依刑事訴訟法第303
    條第1款之規定，不經言詞辯論，逕為不受理之判決。
三、上訴意旨略以：被告因本案犯行前經臺灣基隆地方檢察署檢
    察官以108年度毒偵字第1967號為附命完成戒瘾治療之緩起
    訴處分確定，緩起訴期間為1年6月（自109年3月19日起至11
    0年9月18日止），嗣經同署檢察官撤銷上開緩起訴處分，依
    毒品危害防制條例第24條規定及最高法院100年度台非字第5
    1號判決要旨，檢察官提起公訴，而未再經聲請觀察勒戒程
    序，於法並無不合，原判決認事用法尚嫌未洽，請撤銷原判
    決云云。
四、按起訴之程式違背規定者，應諭知不受理之判決，並得不經
    言詞辯論為之，刑事訴訟法第303條第1款、第307條分別定
    有明文。而施用第一、二級毒品為犯罪行為，毒品危害防制
    條例第10條設有處罰規定。故施用第一、二級毒品者，本應
    科以刑罰。惟基於刑事政策，對合於一定條件之施用者，則
    依同條例第20條之規定，施以觀察、勒戒及強制戒治之保安
    處分。又民國109年1月15日修正公布，同年7月15日施行之
    毒品危害防制條例第20條第3項規定，犯第10條之罪於觀察
    、勒戒或強制戒治執行完畢釋放後，3年後再犯第10條之罪
    者，適用本條前2項之規定。上開所謂「3年後再犯」，只要
    本次再犯（不論修正施行前、後）距最近一次觀察、勒戒或
    強制戒治執行完畢釋放後，已逾3年者，即該當之，不因其
    間有無犯第10條之罪經起訴、判刑或執行而受影響（最高法
    院刑事大法庭109年度台上大字第3826號裁定參照）。而同
    條例第23條第2項規定「觀察、勒戒或強制戒治執行完畢釋
    放後，3年内再犯第10條之罪者，檢察官或少年法院（地方
    法院少年法庭）應依法追訴或裁定交付審理」，已明定對同
    條例第10條第1項、第2項所定施用毒品罪之起訴，須具備觀
    察、勒戒、強制戒治等保安處分執行完畢釋放後3年内再犯
    之要件，即係以「觀察、勒戒或強制戒治執行完畢釋放後，
    3年內再犯」為其訴追條件，至於起訴、判刑或執行等刑事
    處罰執行完畢釋放後3年内再犯之情形，則不屬之（最高法
    院109年度台上字第3522號、第3758號、第3777號判決意旨
    、109年度台上大字第3536號裁定參照）。又同條例第24條
    第1項規定「附命完成戒癮治療之緩起訴處分」(下稱「附命
    緩起訴」）程序，犯同條例第10條第1項、第2項之施用第一
    級或第二級毒品罪者，如已完成「附命緩起訴」之戒癮治療
    ，事實上已接受等同「觀察、勒戒或強制戒治」執行完畢釋
    放之處遇，則如於同條例第23條第2項所定「3年」内，再犯
    施用第一級或第二級毒品罪，顯現其再犯率甚高，原規劃之
    「附命緩起訴」完成戒癮治療制度功能無法發揮成效，已無
    再次接受「觀察、勒戒或強制戒治」處遇之必要，自應依該
    條例第23條第2項規定之相同法理，逕行追訴（提起公訴或
    聲請簡易判決處刑），而無再依該條例第20條第1項重行聲
    請觀察、勒戒或強制戒治之必要。此經「附命緩起訴」，應
    以經「附命緩起訴」並完成戒癮治療後，起算該「3年」内
    再犯之期間（最高法院109年度台非字第76號、第77號判決
    意旨參照)。至被告在「戒癮治療」完成前，難認得與觀察
    、勒戒「已執行完畢」之情形等同視之。被告於緩起訴期間
    既未完成戒癮治療，因不等同曾受觀察、勒戒執行完畢之處
    遇，自應回復原緩起訴處分不存在之狀態，由檢察官依現行
    法規定為相關處分，不得逕行起訴（最高法院110年度台非
    字第98號判決意旨參照)
五、經查：
  ㈠被告前因施用毒品案件，經原審裁定送強制戒治後，於92年1
    2月12日停止戒治，93年1月8日戒治期滿。再於108年11月10
    日為本案施用毒品犯行，經檢察官以108年度毒偵字第1967
    號為附命緩起訴之處分，緩起訴期間為1年6月（自109年3月
    1月日9日起至110年9月18日止），然被告於109年7月1日為
    基隆市警察局採尿檢驗，結果呈安非他命、甲基安非他命陽
    性反應，是其於緩起訴期間內又施用第二級毒品，已違反毒
    品戒癮治療實施辦法及完成治療認定標準第12條規定，未按
    規定於履行期間完成指定命令之執行，因違反緩起訴命令應
    遵守事項，經臺灣基隆地方檢察署檢察官於109年11月13日
    以109年度撤緩字第168號撤銷緩起訴處分，有各該處分書、
    本院被告前案紀錄表可查。是被告因戒癮治療未完成，緩起
    訴處分遭撤銷，即無從等同「觀察、勒戒」處分已經完成，
    不能認為已經觀察、勒戒執行完畢。則被告於108年11月10
    日下午2時許所犯本案施用毒品犯行，顯與其最近1次因施用
    毒品而經強制戒治執行完畢釋放之93年1月8日相距已逾3年
    ，依上開規定及說明，本案即應予觀察、勒戒或為附命完成
    戒癮治療之緩起訴處分。原審依新修正之毒品危害防制條例
    規定，認本案不得追訴，以起訴程序違背規定，諭知不受理
    判決，核其適用法律並無違誤，應予維持。又原判決雖未及
    適用110年5月1日公告施行之毒品危害防制條例第24條規定
    ，然於判決結果無影響，附此敘明。
  ㈡上訴意旨以被告前案附命完成戒癮治療之緩起訴處分既經撤
    銷，其事實上既已接受等同「觀察、勒戒」處遇，檢察官自
    應依毒品危害防制條例第24條第2項規定，於撤銷緩起訴處
    分後依法追訴，並無再次向法院聲請觀察、勒戒之必要云云
    。惟按被告行為後，毒品危害防制條例業經總統於109年1月
    15日以華總一義字第10900004091號令修正公布第2、4、9、
    11、15、17至20、21、23、24、27、28、32之1、33之1、34
    、36條條文，並增訂第35條之1，除第18、24、33之1條施行
    日期經行政院以110年4月15日院臺法字第1100010649號令定
    自110年5月1日施行外，其餘自公布後6個月即109年7月15日
    起生效施行。而依增訂同條例第35條之1第2款規定「審判中
    之案件，由法院或少年法院（地方法院少年法庭）依修正後
    規定處理」，亦即法院就審判中之施用毒品案件，應依上揭
    修正後規定處理。被告於上開緩起訴期間內之109年7月1日
    經採尿檢驗結果呈安非他命、甲基安非他命陽性反應，是其
    於緩起訴期間內又施用第二級毒品，未按規定於履行期間完
    成指定命令之執行，因違反緩起訴命令應遵守事項，經臺灣
    基隆地方檢察署檢察官以109年度撤緩字第168號撤銷緩起訴
    處分確定，依據上開規定及說明，被告在「戒癮治療」完成
    前，難認得與觀察、勒戒「已執行完畢」之情形等同視之。
    被告於緩起訴期間既未完成戒癮治療，因不等同曾受觀察、
    勒戒執行完畢之處遇，自應回復原緩起訴處分不存在之狀態
    ，檢察官仍應依修正後毒品危害防制條例第20條第1項、第2
    3條第2項、第24條等規定，而決定適用觀察、勒戒處遇（或
    改為不同條件或期限之緩起訴處分）或提起公訴（聲請簡易
    判決處刑）之程序。檢察官於撤銷緩起訴處分後，對於被告
    本案施用毒品行為，逕行起訴，其起訴之程序違背規定，自
    應諭知不受理之判決。被告本案前受附命緩起訴處分雖經撤
    銷，然被告未完成戒癮治療，自無從解為等同觀察、勒戒等
    處遇已執行完畢，是上訴意旨以被告本案應依法追訴云云，
    並非可採。
  ㈢綜上所述，原審以本案起訴之程序違背規定，依刑事訴訟法
    第303條第1款、第307條之規定諭知公訴不受理之判決，且
    不經言詞辯論為之，於法核無不合。檢察官上訴意旨以本案
    應依法追訴，指摘原審諭知不受理判決有適用法律之違誤，
    為無理由，應予駁回，並不經言詞辯論為之。
據上論斷，應依刑事訴訟法第368條、第372條，判決如主文。　
中　　華　　民　　國　　110 　年　　5 　　月　　18　　日
                  刑事第八庭  審判長法　官 謝雪紅
                                    法　官 呂寧莉
                                    法　官 周明鴻
以上正本證明與原本無異。
如不服本判決，應於收受送達後20日內向本院提出上訴書狀，其
未敘述上訴之理由者並得於提起上訴後20日內向本院補提理由書
（均須按他造當事人之人數附繕本）「切勿逕送上級法院」。
                                    書記官 謝雪紅
中　　華　　民　　國　　110 　年　　5 　　月　　18　　日